---
title: "Actitudes hacia la inmigración en Europa"
subtitle: "Un proyecto de Ciencia de Datos reproducible sobre la Encuesta Social Europea"
author: "Pamela Valembois Madrigal"
date: "M8 · Visualización de datos y Reproducibilidad · Reto 2"
output:
  ioslides_presentation:
    widescreen: true
    smaller: true
    self_contained: true
    df_print: kable
---

```{r configuracion, include=FALSE}
# =============================================================================
# M8 - Visualizacion de datos y Reproducibilidad | Reto 2
# Presentacion generada con R Markdown (ioslides)
#
# Requisitos previos: haber ejecutado 01_importar_depurar.R y 02_eda.R.
# Igual que el dashboard y el informe, lee las tablas agregadas del script 02:
# ninguna cifra se calcula aqui por segunda vez.
#
# Como generarla (con m8_reto2.Rproj abierto):
#   rmarkdown::render(here::here("4_presentacion", "codigo", "presentacion.Rmd"),
#                     output_file = "presentacion.html",
#                     output_dir  = here::here("4_presentacion"))
# o ejecutando el script  render_todo.R  de la raiz del proyecto.
# =============================================================================

knitr::opts_chunk$set(echo = FALSE, warning = FALSE, message = FALSE,
                      fig.align = "center", dpi = 160, out.width = "100%")

library(here); library(dplyr); library(tidyr); library(readr)
library(ggplot2); library(knitr)

source(here("1_datos", "2_codigo", "00_comun.R"), encoding = "UTF-8")

TAB <- here("1_datos", "4_salidas", "tablas")
if (!file.exists(file.path(TAB, "02_serie_temporal_pais.csv"))) {
  stop("Faltan las tablas agregadas. Ejecuta antes 01_importar_depurar.R y 02_eda.R.",
       call. = FALSE)
}
leer <- function(x) read_csv(file.path(TAB, x), show_col_types = FALSE)

serie       <- leer("02_serie_temporal_pais.csv")
dispersion  <- leer("02_dispersion_entre_paises.csv")
gradiente   <- leer("02_gradiente_educativo.csv")
dos_indices <- leer("02_dos_indices_pais.csv")
cor_cohes   <- leer("02_cor_cohesion_por_pais.csv")
cifras      <- leer("02_cifras_destacadas.csv")

cif <- function(clave) cifras$valor[cifras$clave == clave]
n1  <- function(x, d = 2) formatC(x, format = "f", digits = d, decimal.mark = ",")
nm  <- function(x) formatC(x, format = "d", big.mark = ".", decimal.mark = ",")

media_2023 <- cif("media_2023")
media_2002 <- dispersion$media_eu[dispersion$anio == 2002]
cambio     <- cif("cambio_2002_2023")
amplitud   <- cif("amplitud_2023")
dt_2002    <- dispersion$dt[dispersion$anio == 2002]
dt_2023    <- dispersion$dt[dispersion$anio == 2023]

hu       <- filter(serie, cntry == "HU")
hu_2002  <- hu$media[hu$anio == 2002]
hu_2023  <- hu$media[hu$anio == 2023]
hu_caida <- abs(hu$media[hu$anio == 2016] - hu$media[hu$anio == 2014])

cambio_pais <- serie |>
  filter(anio %in% c(2002, 2023)) |>
  select(cntry, anio, media) |>
  pivot_wider(names_from = anio, values_from = media, names_prefix = "a") |>
  mutate(delta = a2023 - a2002) |>
  arrange(desc(delta))
n_suben <- sum(cambio_pais$delta > 0)

grad_min    <- gradiente[which.min(gradiente$diferencia), ]
grad_max    <- gradiente[which.max(gradiente$diferencia), ]
n_monotonos <- sum(gradiente$monotono)

rho_indices <- cor(dos_indices$actitud, dos_indices$permisividad, method = "spearman")
fi <- filter(dos_indices, cntry == "FI")
de <- filter(dos_indices, cntry == "DE")

coh_max   <- cor_cohes[which.max(cor_cohes$rho), ]
coh_min   <- cor_cohes[which.min(cor_cohes$rho), ]
n_coh_neg <- sum(cor_cohes$rho < 0)

n_total_idx <- sum(serie$n)
```

<style>
/* Paleta de la presentacion.
   Los titulos van en verde oscuro (estructura) y las cifras en naranja oscuro.
   Ambos tonos son versiones oscurecidas de los acentos del proyecto,
   elegidas para superar 4,5:1 de contraste sobre blanco. */

slides > slide { color: #2b2b2b; }
slides > slide:not(.nobackground):after { content: ''; }

h2 { color: #146b52; margin-bottom: 4px; }
slide article { margin-top: 6px; }

slide.title-slide hgroup h1 {
  font-size: 38px; line-height: 1.18; letter-spacing: -1px;
  text-align: left; padding-right: 90px; color: #146b52;
}
slide.title-slide hgroup h2 {
  font-size: 21px; line-height: 1.35; text-align: left;
  padding-right: 90px; color: #3f3e3c;
}
slide.title-slide hgroup p {
  text-align: left; padding-right: 90px; color: #3f3e3c;
}

.cifra     { font-size: 2.1em; font-weight: 700; color: #c2521f; line-height: 1.1; }
.cifra-pie { font-size: .74em; color: #3f3e3c; }
.destacado { color: #c2521f; font-weight: 700; }

table { font-size: .80em; }
table th, table td { padding: 3px 8px; }

.pie-grafico { font-size: .82em; color: #3f3e3c; margin-top: 2px; }
</style>

## El problema

Un **observatorio de migraciones europeo**, investigadores, analistas de datos, y
profesionales en comunicación, necesitan responder de forma rápida y auditable a preguntas
recurrentes sobre la opinión pública ante la inmigración.

**Objetivo principal**

> Describir y comparar la evolución de las actitudes hacia la inmigración en
> catorce países europeos a lo largo de dos décadas, identificando los patrones
> comunes, las divergencias nacionales y los segmentos de población que las
> sustentan.

**Objetivos específicos**

1. Situar la trayectoria de cada país en el contexto europeo.
2. Determinar si el conjunto converge o diverge.
3. Caracterizar los segmentos sociodemográficos asociados a cada posición.
4. Establecer el vínculo con indicadores más amplios de cohesión social.

## Los datos

**Encuesta Social Europea (ESS)**, rondas 1 a 11, campo 2002 – 2023/24.

- Extracto propio de **290.398 entrevistas** y 49 variables.
- **14 países**: solo los presentes en las once rondas, de modo que la matriz
  país × ronda no tiene huecos.
- Índice de actitud (0–10) construido con tres ítems, α = 0,844;
  `r nm(n_total_idx)` entrevistas con índice calculable.

**Decisiones de depuración**

1. El peso `anweight` **falta al 100% en las rondas 2 y 3**. Se reconstruye como
   `pspwght × pweight`, definición del propio ESS verificada en las nueve rondas
   donde ambos coexisten. Sin ella se perderían 53.442 casos.
2. El año de entrevista falta en cuatro rondas: el eje temporal se deriva de
   `essround`. El intervalo **no es regular**, así que el año se trata como
   escala cuantitativa.
3. Toda media va **ponderada**, sin excepción.

## Los números de partida

<div class="columns-3">
<div>
<div class="cifra">`r n1(media_2023)`</div>
<div class="cifra-pie">Media europea 2023<br>(índice 0–10)</div>
</div>
<div>
<div class="cifra">`r paste0(if (cambio >= 0) "+" else "", n1(cambio))`</div>
<div class="cifra-pie">Cambio desde 2002<br>(puntos)</div>
</div>
<div>
<div class="cifra">`r n1(amplitud)`</div>
<div class="cifra-pie">Amplitud entre países<br>(máximo − mínimo)</div>
</div>
</div>

<br>

Europa se abre, pero **no toda a la vez**: la media sube
`r n1(cambio)` puntos mientras la distancia entre el país más abierto y el más
restrictivo se ensancha hasta `r n1(amplitud)` puntos. 

## Tabla resumen · los siete países que más avanzan

```{r tabla-construir, echo=FALSE}
tabla <- cambio_pais |>
  left_join(select(gradiente, cntry, grad = diferencia), by = "cntry") |>
  left_join(select(cor_cohes,  cntry, rho),              by = "cntry") |>
  mutate(País = unname(PAIS_NOMBRE[cntry])) |>
  select(País, `2002` = a2002, `2023` = a2023, Cambio = delta,
         `Gradiente educativo` = grad, `ρ actitud–confianza` = rho)
```

```{r tabla-1, echo=TRUE}
kable(head(tabla, 7), digits = 2, format.args = list(decimal.mark = ","))
```

::: {.pie-grafico}
Ordenados por la variación entre 2002 y 2023. Encabeza la tabla
**`r unname(PAIS_NOMBRE[cambio_pais$cntry[1]])`**, con `r n1(cambio_pais$delta[1])`
puntos de mejora.
:::

## Tabla resumen · los siete restantes

```{r tabla-2}
kable(tail(tabla, 7), digits = 2, format.args = list(decimal.mark = ","))
```

::: {.pie-grafico}
Cierra la tabla **<span class="destacado">Hungría</span>**, el único país que
retrocede (`r n1(tail(cambio_pais$delta, 1))` puntos). Aun así su gradiente
educativo sigue siendo positivo, igual que en los otros trece.
:::

## ¿Cómo ha evolucionado cada país?

```{r g1, fig.width=8, fig.height=3.2}
serie_g <- mutate(serie, destacado = cntry %in% DESTACADOS)

ggplot() +
  geom_line(data = filter(serie_g, !destacado),
            aes(anio, media, group = cntry), colour = GRIS, linewidth = .5) +
  geom_line(data = filter(serie_g, destacado),
            aes(anio, media, colour = cntry), linewidth = 1) +
  geom_point(data = filter(serie_g, destacado),
             aes(anio, media, colour = cntry), size = 1.9) +
  geom_vline(xintercept = 2015, linetype = "dotted", colour = "#a8a7a2") +
  annotate("text", x = 2015.3, y = 6.85, label = "crisis de refugiados 2015",
           hjust = 0, size = 3, colour = SUAVE) +
  scale_colour_manual(values = PAIS_COLOR[DESTACADOS],
                      labels = PAIS_NOMBRE[DESTACADOS]) +
  scale_x_continuous(breaks = ANIOS) +
  labs(x = NULL, y = "Índice de actitud (0–10)", colour = NULL) +
  tema + theme(axis.text.x = element_text(angle = 45, hjust = 1))
```

::: {.pie-grafico}
`r n_suben` de los catorce países mejoran. **<span class="destacado">Hungría es la única excepción</span>**: cae de `r n1(hu_2002)` a `r n1(hu_2023)`, con un descenso de `r n1(hu_caida)` puntos concentrado entre 2014 y 2016, justo tras la crisis de refugiados.
:::

## ¿Convergen o divergen? Divergen

```{r g2, fig.width=8, fig.height=3.1}
etq <- filter(dispersion, anio %in% range(ANIOS))

ggplot(dispersion, aes(anio)) +
  geom_ribbon(aes(ymin = minimo, ymax = maximo), fill = AZUL, alpha = .13) +
  geom_ribbon(aes(ymin = p25, ymax = p75), fill = AZUL, alpha = .28) +
  geom_line(aes(y = media_eu), colour = "#104281", linewidth = 1) +
  geom_point(aes(y = media_eu), colour = "#104281", size = 1.7) +
  geom_text(data = etq, aes(y = maximo, label = sprintf("%.2f", maximo)),
            vjust = -.7, size = 3, colour = SUAVE) +
  geom_text(data = etq, aes(y = minimo, label = sprintf("%.2f", minimo)),
            vjust = 1.6, size = 3, colour = SUAVE) +
  scale_x_continuous(breaks = ANIOS, expand = expansion(mult = .07)) +
  labs(x = NULL, y = "Índice de actitud (0–10)") +
  tema + theme(axis.text.x = element_text(angle = 45, hjust = 1))
```

::: {.pie-grafico}
La banda se ensancha: la desviación típica entre las medias nacionales pasa de `r n1(dt_2002, 3)` a `r n1(dt_2023, 3)`. **El promedio europeo esconde trayectorias que se separan**, así que leer solo la media agregada sería engañoso.
:::

## ¿Qué perfil se asocia a una actitud favorable?

```{r g3, fig.width=8, fig.height=3.4}
gradiente |>
  mutate(pais = unname(PAIS_NOMBRE[cntry]),
         pais = forcats::fct_reorder(pais, diferencia)) |>
  pivot_longer(c(Bajo, Medio, Alto), names_to = "nivel", values_to = "media") |>
  mutate(nivel = factor(nivel, levels = c("Bajo", "Medio", "Alto"))) |>
  ggplot(aes(media, pais)) +
  geom_line(aes(group = pais), colour = "#dcdbd6", linewidth = 1.1) +
  geom_point(aes(colour = nivel), size = 2.6) +
  scale_colour_manual(values = ORD) +
  labs(x = "Índice de actitud (0–10)", y = NULL, colour = "Nivel educativo") +
  tema + theme(panel.grid.major.y = element_blank(),
               panel.grid.major.x = element_line(colour = LINEA, linewidth = .3))
```

::: {.pie-grafico}
El gradiente educativo es **monótono en los `r n_monotonos` países**: varía entre `r n1(grad_min$diferencia)` puntos en `r unname(PAIS_NOMBRE[grad_min$cntry])` y `r n1(grad_max$diferencia)` en `r unname(PAIS_NOMBRE[grad_max$cntry])`. Es la asociación mejor sustentada del análisis.
:::

## Dos detalles

**Valorar bien la inmigración no es querer admitir más.** Los dos índices miden
constructos distintos y a nivel de país correlacionan solo
ρ = `r n1(rho_indices, 3)`. Finlandia ocupa el puesto
`r as.integer(fi$rank_actitud)` de 14 en valoración pero el
`r as.integer(fi$rank_permisividad)` en permisividad. Alemania presenta el patrón
inverso (`r as.integer(de$rank_actitud)` y `r as.integer(de$rank_permisividad)`).

**El rechazo no acompaña siempre a la desafección institucional.** La correlación
temporal entre actitud y confianza institucional va desde
`r n1(coh_max$rho, 2)` en `r coh_max$pais` hasta `r n1(coh_min$rho, 2)` en
`r coh_min$pais`; en `r n_coh_neg` de los catorce países es **negativa**. No hay
un patrón europeo único, y por eso esta pregunta se responde en la vista de
exploración del dashboard. Es demasiado compleja para una
pantalla de resumen.

## El dashboard

**Dos vistas**, siguiendo el mantra de Shneiderman: panorámica primero, zoom y
filtrado, detalle bajo demanda.

- **Panorámica**: tres cifras destacadas y los cuatro gráficos que responden a
  las preguntas 1 a 4, en una sola pantalla y sin desplazamiento.
- **Exploración**: filtro de países que actúa sobre dos gráficos vinculados,
  franja de foco y contexto sobre el eje temporal, y los catorce pequeños
  múltiplos de la pregunta 5.

**Dos aspectos importantes**

- **Cada país conserva su color** en los dos paneles y bajo cualquier filtro: el
  color acompaña a la entidad, nunca a su posición en el orden.
- Ninguna información se transmite solo por color; la etiqueta emergente nombra
  siempre el país y añade el **tamaño muestral** de la celda, que es lo que
  permite juzgar si una diferencia de tres décimas significa algo.

## Reproducibilidad

```
01_importar_depurar.R   ->  ess_clean.rds
02_eda.R                ->  figuras (.png) y tablas agregadas (.csv)
dashboard.Rmd | informe.Rmd | presentacion.Rmd
```

- **Ninguna ruta absoluta**: todas se construyen con `here`, anclado en
  `m8_reto2.Rproj`.
- El dashboard, el informe y esta presentación **leen las mismas tablas
  agregadas** y no recalculan ninguna media: no pueden discrepar entre sí.
- Todas las cifras de estas diapositivas están insertadas mediante código en
  línea, no escritas a mano.
- Las ediciones y los DOI de cada ronda del ESS quedan fijados en el README,
  porque los ficheros del ESS se reeditan de forma continua.

**Límites del alcance**: 14 de los más de 30 países del ESS; la ronda 10 de
cuatro países se recogió por autocumplimentación y muestra un posible efecto de
modo; el diseño es transversal repetido, así que describe poblaciones, no
individuos, y ninguna asociación admite lectura causal.

## ¡Muchas gracias!

**Repositorio**: todo el código, los datos y las salidas compiladas.

Encuesta Social Europea (ESS), rondas 1–11 · https://ess.sikt.no

<div class="cifra-pie">
Compilado con R Markdown y knitr el
`r local({m <- c('enero','febrero','marzo','abril','mayo','junio','julio','agosto','septiembre','octubre','noviembre','diciembre'); d <- Sys.Date(); sprintf('%d de %s de %d', as.integer(format(d,'%d')), m[as.integer(format(d,'%m'))], as.integer(format(d,'%Y')))})`.
</div>
