---
title: "Actitudes hacia la inmigración y cohesión social en Europa"
subtitle: "Informe técnico · M8 Visualización de datos y Reproducibilidad · Reto 2"
author: "Pamela Valembois Madrigal · Máster en Behavioral Data Science, Universitat de Barcelona"
date: "`r local({m <- c('enero','febrero','marzo','abril','mayo','junio','julio','agosto','septiembre','octubre','noviembre','diciembre'); d <- Sys.Date(); sprintf('%d de %s de %d', as.integer(format(d,'%d')), m[as.integer(format(d,'%m'))], as.integer(format(d,'%Y')))})`"
output:
  pdf_document:
    latex_engine: xelatex
    number_sections: true
    toc: false
    fig_caption: true
geometry: margin=2.5cm
fontsize: 11pt
header-includes:
  # 'float' habilita el especificador H. \floatplacement fija todas las figuras
  # en el punto exacto del documento donde aparecen, en lugar de dejar que LaTeX
  # las desplace a la pagina siguiente y las separe del codigo que las produce.
  - \usepackage{float}
  - \floatplacement{figure}{H}
---

```{r configuracion, include=FALSE}
# =============================================================================
# M8 - Visualizacion de datos y Reproducibilidad | Reto 2
# Informe tecnico generado con knitr
#
# Requisitos previos: haber ejecutado 01_importar_depurar.R y 02_eda.R.
# Igual que el dashboard, este informe no recalcula ninguna media: lee las
# tablas agregadas del script 02.
#
# Como generarlo (con m8_reto2.Rproj abierto):
#   rmarkdown::render(here::here("3_informe", "codigo", "informe.Rmd"),
#                     output_file = "informe.pdf",
#                     output_dir  = here::here("3_informe"))
# o ejecutando el script  render_todo.R  de la raiz del proyecto.
# =============================================================================

knitr::opts_chunk$set(echo = FALSE, warning = FALSE, message = FALSE,
                      fig.align = "center", dpi = 200, out.width = "100%")

library(here); library(dplyr); library(tidyr); library(readr)
library(ggplot2); library(knitr)

source(here("1_datos", "2_codigo", "00_comun.R"), encoding = "UTF-8")

TAB <- here("1_datos", "4_salidas", "tablas")
if (!file.exists(file.path(TAB, "02_serie_temporal_pais.csv"))) {
  stop("Faltan las tablas agregadas. Ejecuta antes 01_importar_depurar.R y 02_eda.R.",
       call. = FALSE)
}
leer <- function(x) read_csv(file.path(TAB, x), show_col_types = FALSE)

serie       <- leer("02_serie_temporal_pais.csv")
dispersion  <- leer("02_dispersion_entre_paises.csv")
gradiente   <- leer("02_gradiente_educativo.csv")
dos_indices <- leer("02_dos_indices_pais.csv")
cor_cohes   <- leer("02_cor_cohesion_por_pais.csv")
alfa        <- leer("02_alfa_cronbach.csv")
cifras      <- leer("02_cifras_destacadas.csv")

cif <- function(clave) cifras$valor[cifras$clave == clave]

# Formato numerico espanol
n1 <- function(x, d = 2) formatC(x, format = "f", digits = d, decimal.mark = ",")
nm <- function(x) formatC(x, format = "d", big.mark = ".", decimal.mark = ",")

pie_tabla <- paste(
  "Indicadores por país. Medias ponderadas del índice de actitud (0--10).",
  "El gradiente educativo es la diferencia entre el nivel educativo alto y el",
  "bajo. La última columna es la correlación de Spearman entre actitud y",
  "confianza institucional a lo largo de las once rondas.")

# --- Cifras que se insertan en el texto --------------------------------------
media_2023 <- cif("media_2023")
cambio     <- cif("cambio_2002_2023")
amplitud   <- cif("amplitud_2023")

dt_2002 <- dispersion$dt[dispersion$anio == 2002]
dt_2023 <- dispersion$dt[dispersion$anio == 2023]

hu <- filter(serie, cntry == "HU")
hu_2002 <- hu$media[hu$anio == 2002]
hu_2023 <- hu$media[hu$anio == 2023]
hu_caida <- hu$media[hu$anio == 2016] - hu$media[hu$anio == 2014]

# Paises que suben y que bajan entre la primera y la ultima ronda
cambio_pais <- serie |>
  filter(anio %in% c(2002, 2023)) |>
  select(cntry, anio, media) |>
  pivot_wider(names_from = anio, values_from = media, names_prefix = "a") |>
  mutate(delta = a2023 - a2002) |>
  arrange(desc(delta))
n_suben <- sum(cambio_pais$delta > 0)
n_bajan <- sum(cambio_pais$delta < 0)

grad_min <- gradiente[which.min(gradiente$diferencia), ]
grad_max <- gradiente[which.max(gradiente$diferencia), ]
n_monotonos <- sum(gradiente$monotono)

rho_indices <- cor(dos_indices$actitud, dos_indices$permisividad, method = "spearman")
fi <- filter(dos_indices, cntry == "FI")
de <- filter(dos_indices, cntry == "DE")

coh_max <- cor_cohes[which.max(cor_cohes$rho), ]
coh_min <- cor_cohes[which.min(cor_cohes$rho), ]
n_coh_neg <- sum(cor_cohes$rho < 0)

alfa_actitud <- alfa$alpha[grepl("Actitud", alfa$indice)]
alfa_permis  <- alfa$alpha[grepl("Permisividad", alfa$indice)]
n_total_idx  <- sum(serie$n)
```

# Objetivos del proyecto

**Objetivo principal.** Proporcionar al equipo de análisis de un observatorio de
migraciones europeo una herramienta que permita describir y comparar la evolución
de las actitudes hacia la inmigración en catorce países europeos a lo largo de dos
décadas, identificando los patrones comunes, las divergencias nacionales y los
segmentos de población que las sustentan.

**Objetivos específicos.**

1. Situar la trayectoria de cada país en el contexto europeo.
2. Determinar si el conjunto de países converge o diverge.
3. Caracterizar los segmentos sociodemográficos asociados a cada posición.
4. Establecer en qué medida las actitudes migratorias se vinculan con indicadores
   más amplios de cohesión social.

Estos objetivos delimitan también el alcance: el proyecto describe asociaciones 
observadas en muestras transversales repetidas, sin pretensión de inferencia causal ni de predicción.

# Datos y depuración

Los datos proceden del **European Social Survey** (ESS), rondas 1 a 11,
con trabajo de campo entre 2002 y 2023/24. Se construyó un extracto propio con el
*Data Wizard* del portal del ESS, restringido a los **14 países presentes en las
once rondas**, de modo que la matriz país × ronda no tiene huecos y toda
comparación temporal se realiza sobre el mismo conjunto de países. El extracto
contiene 290.398 entrevistas y 49 variables.

La depuración, reproducible en
`1_datos/2_codigo/01_importar_depurar.R`, resolvió cinco incidencias relevantes.
La más determinante es que el peso de análisis `anweight` , el cual la documentación
del ESS exige emplear al comparar entre países o rondas, falta al 100% en
las rondas 2 y 3. Se reconstruyó como el producto `pspwght × pweight`, definición
que la propia documentación establece y que se verificó empíricamente en las nueve
rondas donde ambos coexisten. Sin esa reconstrucción, cualquier cálculo ponderado
habría eliminado 53.442 casos. En segundo lugar, las variables de año de entrevista
faltan en cuatro rondas, por lo que el eje temporal se derivó de `essround`. El
intervalo resultante es irregular, ya que la ronda 10 se retrasó por la
pandemia y la 11 corresponde a 2023/24, y por eso el año se trata siempre como
escala cuantitativa.

Sobre los ítems depurados se construyeron dos índices compuestos: el **índice de
actitud** (valoración del impacto de la inmigración sobre la economía, la vida
cultural y la calidad de vida del país, escala 0–10,
$\alpha$ de Cronbach = `r n1(alfa_actitud, 3)`) y el **índice de permisividad**
(disposición a admitir nuevos flujos, escala 1–4 invertida,
$\alpha$ = `r n1(alfa_permis, 3)`). Todas las medias de este informe van
ponderadas por `anweight` y se calculan sobre las `r nm(n_total_idx)` entrevistas
con índice de actitud calculable.

# Resultados

## Tabla resumen

La tabla 1 reúne, para cada país, los cuatro indicadores que responden a los
objetivos específicos: el nivel inicial y final del índice de actitud, su
variación, la magnitud del gradiente educativo y la correlación temporal entre
actitud y confianza institucional.

```{r tabla-resumen, echo=TRUE}
tabla <- cambio_pais |>
  left_join(select(gradiente, cntry, grad = diferencia), by = "cntry") |>
  left_join(select(cor_cohes, cntry, rho), by = "cntry") |>
  mutate(pais = unname(PAIS_NOMBRE[cntry])) |>
  arrange(desc(delta)) |>
  select(`País` = pais, `2002` = a2002, `2023` = a2023,
         Cambio = delta, `Gradiente educativo` = grad,
         `$\\rho$ actitud--confianza` = rho)

kable(tabla, booktabs = TRUE, digits = 2, linesep = "", escape = FALSE,
      caption = pie_tabla, format.args = list(decimal.mark = ","))
```

## El gráfico principal

```{r fig-serie, echo=TRUE, fig.width=6.3, fig.height=3.6, fig.cap="Evolución del índice de actitud hacia la inmigración, 2002-2023. Media ponderada. Once países en gris como contexto; en color, los tres casos de mayor interés. La línea de puntos marca la crisis de refugiados de 2015."}
serie_g <- mutate(serie, destacado = cntry %in% DESTACADOS)

ggplot() +
  # Once paises en gris neutro: el contexto sin el cual una trayectoria
  # individual no significa nada, pero sin competir por la mirada.
  geom_line(data = filter(serie_g, !destacado),
            aes(anio, media, group = cntry), colour = GRIS, linewidth = .45) +
  geom_line(data = filter(serie_g, destacado),
            aes(anio, media, colour = cntry), linewidth = .9) +
  geom_point(data = filter(serie_g, destacado),
             aes(anio, media, colour = cntry), size = 1.7) +
  geom_vline(xintercept = 2015, linetype = "dotted", colour = "#a8a7a2") +
  scale_colour_manual(values = PAIS_COLOR[DESTACADOS],
                      labels = PAIS_NOMBRE[DESTACADOS]) +
  scale_x_continuous(breaks = ANIOS) +
  labs(x = NULL, y = "Índice de actitud (0-10)", colour = NULL) +
  tema + theme(axis.text.x = element_text(angle = 45, hjust = 1))
```

## Hallazgos

**La trayectoria de cada país en el contexto europeo.** `r n_suben` de los catorce países registran en 2023 una actitud más favorable que en 2002. La media europea pasa de
`r n1(dispersion$media_eu[dispersion$anio == 2002])` a `r n1(media_2023)` puntos,
un cambio de `r n1(cambio)` puntos en dos décadas. El movimiento no es, sin
embargo, común a todos: **Hungría es la excepción**, con un descenso desde
`r n1(hu_2002)` hasta `r n1(hu_2023)` y una caída de `r n1(abs(hu_caida))` puntos
concentrada entre 2014 y 2016, coincidiendo con la crisis de refugiados de 2015 y
la campaña gubernamental subsiguiente. En el extremo opuesto,
`r unname(PAIS_NOMBRE[cambio_pais$cntry[1]])` es el país que más avanza, con
`r n1(cambio_pais$delta[1])` puntos.

**Convergencia o divergencia.** Los países europeos divergen. Aunque la media
sube, la dispersión entre países sube también: la desviación típica de las medias
nacionales pasa de `r n1(dt_2002, 3)` en 2002 a `r n1(dt_2023, 3)` en 2023, y la
distancia entre el país más abierto y el más restrictivo se ensancha hasta
`r n1(amplitud)` puntos. Es decir, el promedio europeo esconde trayectorias que se
separan, y cualquier lectura basada únicamente en la media agregada sería engañosa.

**El perfil sociodemográfico.** El nivel educativo es la asociación mejor
sustentada en el análisis. El gradiente es **monótono en los
`r n_monotonos` países sin excepción**. En todos el nivel educativo alto
presenta una actitud más favorable que el medio, y este más que el bajo. Su
magnitud varía entre `r n1(grad_min$diferencia)` puntos en
`r unname(PAIS_NOMBRE[grad_min$cntry])` y `r n1(grad_max$diferencia)` en
`r unname(PAIS_NOMBRE[grad_max$cntry])`, y se mantiene incluso en Hungría, donde
alcanza
`r n1(gradiente$diferencia[gradiente$cntry == "HU"])` puntos. La edad, la
autoubicación ideológica y la religiosidad, en cambio, presentan asociaciones
débiles o nulas con la medida focal.

**Valoración frente a permisividad.** Los dos índices miden constructos distintos: 
la valoración del impacto de la inmigración ya producida y la disposición a
admitir nueva inmigración y no coinciden. A nivel de país su correlación de
Spearman es $\rho$ = `r n1(rho_indices, 3)`, un solapamiento solo parcial. El caso
más ilustrativo es Finlandia, que ocupa el puesto
`r as.integer(fi$rank_actitud)` de 14 en valoración pero el
`r as.integer(fi$rank_permisividad)` en permisividad; Alemania presenta el patrón
inverso, con el puesto `r as.integer(de$rank_actitud)` en valoración y el
`r as.integer(de$rank_permisividad)` en permisividad. Valorar positivamente la
inmigración y querer admitir más inmigrantes no son, por lo tanto, la misma actitud.

**El vínculo con la cohesión institucional.** La respuesta depende del país. La correlación temporal entre el índice de actitud y la confianza institucional a lo largo de las once rondas va
desde `r n1(coh_max$rho, 2)` en `r coh_max$pais` hasta
`r n1(coh_min$rho, 2)` en `r coh_min$pais`; en `r n_coh_neg` de los catorce países
es negativa. No existe un patrón europeo único que permita afirmar que el
rechazo a la inmigración acompaña sistemáticamente a una desafección institucional
más amplia. En unos países ambas series se mueven juntas y en otros se mueven en
sentidos opuestos.

# Limitaciones

El extracto contiene 14 de los más de 30 países que han participado en el ESS, por
lo que las conclusiones no son extensibles a toda Europa. La ronda 10 de
Alemania, España, Polonia y Suecia se recogió mediante cuestionario
autoadministrado y no por entrevista presencial. Los cuatro países
presentan en 2020 una dispersión sensiblemente mayor que los diez restantes, un
patrón compatible con un efecto de modo, por lo que ese punto debe leerse con
cautela. Finalmente, el diseño es transversal repetido: cada ronda entrevista a
muestras nuevas e independientes, por lo que los datos permiten seguir la
evolución de poblaciones, no de individuos, y ninguna de las asociaciones descritas
admite lectura causal.

# Reproducibilidad

Todo el proyecto se encuentra en el repositorio, organizado en cuatro bloques:
datos, dashboard, informe y presentación. No existe ninguna referencia a
directorios locales. Las rutas se construyen con el paquete `here`, que ancla la
raíz del proyecto en el fichero `m8_reto2.Rproj`. La cadena de ejecución es:

```
01_importar_depurar.R  ->  ess_clean.rds
02_eda.R               ->  figuras (.png) y tablas agregadas (.csv)
dashboard.Rmd | informe.Rmd | presentacion.Rmd   (leen esas tablas)
```

Las tres salidas finales leen las **mismas** tablas agregadas y ninguna recalcula
las medias por su cuenta, por lo que el dashboard, este informe y la
presentación no pueden discrepar entre sí. Los ficheros del ESS se reeditan de
forma continua, por lo que el anexo del informe del Reto 1 fija la edición y el DOI
de cada ronda utilizada. 

```{r sesion, echo=TRUE}
# La informacion de sesion documenta el entorno exacto con el que se compilo este informe.
si <- sessionInfo()
cat("R:", si$R.version$version.string, "\n")
cat("Plataforma:", si$platform, "\n")
cat(strwrap(paste("Paquetes:", paste(sort(names(si$otherPkgs)), collapse = ", ")),
            width = 76, exdent = 2), sep = "\n")
```

# Referencias

Bertin, J. (1983). *Semiology of graphics: Diagrams, networks, maps*. University of
Wisconsin Press.

Cleveland, W. S., y McGill, R. (1984). Graphical perception: Theory,
experimentation, and application to the development of graphical methods.
*Journal of the American Statistical Association, 79*(387), 531–554.

European Social Survey European Research Infrastructure (ESS). (2024).
*ESS rondas 1–11, ficheros integrados* [Conjunto de datos]. Sikt – Norwegian
Agency for Shared Services in Education and Research. https://ess.sikt.no

Shneiderman, B. (1996). The eyes have it: A task by data type taxonomy for
information visualizations. En *Proceedings of the IEEE Symposium on Visual
Languages* (pp. 336–343). IEEE.

Ware, C. (2020). *Information visualization: Perception for design* (4.ª ed.).
Morgan Kaufmann.
