---
title: "Actitudes hacia la inmigración en Europa · 2002–2023"
author: "Pamela Valembois Madrigal · Encuesta Social Europea, rondas 1–11"
output:
  flexdashboard::flex_dashboard:
    orientation: rows
    vertical_layout: fill
    source_code: embed
---

```{r configuracion, include=FALSE}
# =============================================================================
# M8 - Visualizacion de datos y Reproducibilidad | Reto 2
# Dashboard: implementacion del diseno especificado en el Reto 1
#
# Requisitos previos: haber ejecutado, en este orden,
#   1_datos/2_codigo/01_importar_depurar.R
#   1_datos/2_codigo/02_eda.R
#
# El dashboard NO recalcula las medias: lee las tablas agregadas que produce el
# script 02. De ese modo el dashboard, el informe y la presentacion muestran
# necesariamente las mismas cifras, y ninguna se calcula por dos caminos.
#
# Como generarlo (con m8_reto2.Rproj abierto):
#   rmarkdown::render(here::here("2_dashboard", "codigo", "dashboard.Rmd"),
#                     output_file = "dashboard.html",
#                     output_dir  = here::here("2_dashboard"))
# o, mas comodo, ejecutando el script  render_todo.R  de la raiz del proyecto.
# =============================================================================

knitr::opts_chunk$set(echo = FALSE, warning = FALSE, message = FALSE)

library(here)
library(dplyr)
library(tidyr)
library(readr)
library(ggplot2)
library(plotly)
library(crosstalk)
library(flexdashboard)

# Paleta, tema, identidad cromatica de los paises y funciones de agregacion.
source(here("1_datos", "2_codigo", "00_comun.R"), encoding = "UTF-8")

TAB <- here("1_datos", "4_salidas", "tablas")

# Guarda explicita: si el script 02 no se ha ejecutado, el dashboard se detiene
# con un mensaje que dice exactamente que hacer, en lugar de fallar mas abajo
# con un error de fichero no encontrado.
necesarias <- c("02_serie_temporal_pais.csv", "02_dispersion_entre_paises.csv",
                "02_gradiente_educativo.csv", "02_dos_indices_pais.csv",
                "02_cohesion_institucional.csv", "02_cifras_destacadas.csv",
                "02_perfil_sociodemografico.csv")
faltan <- necesarias[!file.exists(file.path(TAB, necesarias))]
if (length(faltan) > 0) {
  stop("Faltan tablas agregadas en 1_datos/4_salidas/tablas/:\n  ",
       paste(faltan, collapse = "\n  "),
       "\n\nEjecuta antes, en este orden:",
       "\n  source(here::here('1_datos','2_codigo','01_importar_depurar.R'))",
       "\n  source(here::here('1_datos','2_codigo','02_eda.R'))", call. = FALSE)
}

leer <- function(x) read_csv(file.path(TAB, x), show_col_types = FALSE)
mil  <- function(x) formatC(x, format = "d", big.mark = ".")

# El orden de los niveles del factor 'pais' fija la correspondencia entre pais y
# color. Al declararlo con los CATORCE niveles, plotly asigna los colores por
# nivel y no por presencia en los datos: cualquier filtro que reduzca las series
# conserva el color de las supervivientes. Es la regla de semejanza del Reto 1,
# y la razon por la que el vector de colores vive en 00_comun.R y no aqui.
NIVELES_PAIS <- unname(PAIS_NOMBRE)   # orden BE, CH, DE, ES, ... , SI
PAL_PAIS     <- unname(PAIS_COLOR)    # mismo orden: color[i] corresponde a pais[i]
como_pais    <- function(x) factor(as.character(x), levels = NIVELES_PAIS)

serie <- leer("02_serie_temporal_pais.csv") |>
  mutate(pais = como_pais(pais),
         # La etiqueta emergente incluye el tamano muestral de la celda porque
         # la audiencia lo necesita para juzgar la fiabilidad de una media: una
         # diferencia de tres decimas significa algo distinto si se sustenta en
         # mil observaciones o en ciento cincuenta.
         etq = sprintf("<b>%s</b><br>%d: %.2f<br>n = %s entrevistas",
                       pais, anio, media, mil(n)))

dispersion  <- leer("02_dispersion_entre_paises.csv") |>
  mutate(etq = sprintf("<b>%d</b><br>Media europea: %.2f<br>Amplitud: %.2f<br>Desviación típica entre países: %.3f",
                       anio, media_eu, amplitud, dt))

gradiente   <- leer("02_gradiente_educativo.csv") |>
  mutate(pais = como_pais(pais)) |> arrange(diferencia)

dos_indices <- leer("02_dos_indices_pais.csv") |> mutate(pais = como_pais(pais))
cohesion    <- leer("02_cohesion_institucional.csv") |> mutate(pais = como_pais(pais))
cifras      <- leer("02_cifras_destacadas.csv")

# El orden de los niveles se fija a mano para que las escalas ordinales
# (educacion, edad, habitat) se lean de menor a mayor y no en orden alfabetico:
# un canal ordenado exige un dato ordenado, y al reves.
ORDEN_NIVELES <- c("Bajo", "Medio", "Alto",
                   "15-29", "30-44", "45-59", "60-74", "75+",
                   "Hombre", "Mujer",
                   "Ciudad grande", "Periferia de ciudad", "Ciudad pequeña",
                   "Pueblo", "Campo")

perfil <- leer("02_perfil_sociodemografico.csv") |>
  mutate(pais  = como_pais(pais),
         nivel = factor(nivel, levels = rev(ORDEN_NIVELES)),
         dimension = factor(dimension,
                            levels = c("Nivel educativo", "Grupo de edad",
                                       "Sexo", "Habitat"),
                            labels = c("Nivel educativo", "Grupo de edad",
                                       "Sexo", "Hábitat")),
         etq = sprintf("%s\n%s: %s\nMedia: %.2f\nn = %s",
                       pais, dimension, nivel, media, mil(n)))

valor_cifra <- function(clave) cifras$valor[cifras$clave == clave]

# Configuracion comun de la barra de herramientas. Se retiran las herramientas
# de seleccion por lazo, que no sirven a ninguna de las cinco preguntas y solo
# anaden ruido al control.
config_es <- function(p) {
  config(p, displaylogo = FALSE,
         modeBarButtonsToRemove = list("select2d", "lasso2d",
                                       "toggleSpikelines", "hoverCompareCartesian"))
}

# El anio va como escala CUANTITATIVA con las marcas en su posicion real. El
# intervalo entre rondas no es regular -la 10 se retraso por la pandemia y la 11
# es de 2023- y comprimir visualmente el tramo 2020-2023 alteraria la pendiente
# percibida justo en el periodo mas reciente.
eje_x_anios <- list(title = "", tickmode = "array", tickvals = ANIOS,
                    tickangle = -45, showgrid = FALSE, zeroline = FALSE,
                    showline = FALSE)
eje_y_actitud <- list(title = "Índice de actitud (0–10)",
                      gridcolor = LINEA, zeroline = FALSE, showline = FALSE)
```

Panorámica
=====================================================================

Row {data-height=95}
---------------------------------------------------------------------

### Media europea 2023

```{r cifra_1}
# Solo tres cifras destacadas, no mas: la proliferacion de indicadores aislados
# desplaza la atencion desde las relaciones hacia los valores sueltos, y lo que
# esta herramienta debe facilitar es precisamente la comparacion.
valueBox(sprintf("%.2f", valor_cifra("media_2023")),
         caption = "Índice de actitud (0–10) · media de las 14 medias nacionales",
         color = "#2a78d6")
```

### Cambio desde 2002

```{r cifra_2}
valueBox(sprintf("%+.2f", valor_cifra("cambio_2002_2023")),
         caption = "Puntos de variación en dos décadas",
         color = "#1baf7a")
```

### Amplitud entre países

```{r cifra_3}
valueBox(sprintf("%.2f", valor_cifra("amplitud_2023")),
         caption = "Distancia entre el país más abierto y el más restrictivo",
         color = "#eb6834")
```

Row {data-height=430}
---------------------------------------------------------------------

### G1 · ¿Cómo ha evolucionado cada país? La mayoría de Europa se abre; Hungría se cierra {data-width=640}

```{r g1_panoramica}
# Catorce series de color simultaneas exceden el limite de discriminacion
# cromatica fiable. Once paises van en gris neutro como contexto y solo tres se
# destacan con color: un elemento distinguido por un atributo basico como el
# tono se detecta de forma preatentiva, en tiempo constante y sin importar el
# numero de distractores (Ware). El gris no es una renuncia sino una decision
# activa que establece dos planos de lectura, figura y fondo.
g1 <- plot_ly()

for (cc in setdiff(names(PAIS_NOMBRE), DESTACADOS)) {
  d <- filter(serie, cntry == cc)
  g1 <- add_trace(g1, data = d, x = ~anio, y = ~media,
                  type = "scatter", mode = "lines",
                  line = list(color = GRIS, width = 1.3),
                  name = PAIS_NOMBRE[[cc]], showlegend = FALSE,
                  text = ~etq, hoverinfo = "text")
}

for (cc in DESTACADOS) {
  d <- filter(serie, cntry == cc)
  g1 <- add_trace(g1, data = d, x = ~anio, y = ~media,
                  type = "scatter", mode = "lines+markers",
                  line   = list(color = PAIS_COLOR[[cc]], width = 2.6),
                  marker = list(color = PAIS_COLOR[[cc]], size = 6),
                  name = PAIS_NOMBRE[[cc]], showlegend = TRUE,
                  text = ~etq, hoverinfo = "text")
}

g1 |>
  layout(
    xaxis = eje_x_anios,
    yaxis = eje_y_actitud,
    hovermode = "closest",
    legend = list(orientation = "h", x = 0, y = 1.13, font = list(size = 10)),
    margin = list(t = 24, r = 12, b = 46, l = 54),
    # La trayectoria hungara emerge no solo por el color sino por su DIRECCION
    # contraria a la del conjunto: es un elemento diferente y se detecta sin
    # busqueda deliberada. La referencia de 2015 evita que el lector tenga que
    # reconstruir de memoria por que cae justo ahi.
    shapes = list(list(type = "line", x0 = 2015, x1 = 2015,
                       yref = "paper", y0 = 0, y1 = 1,
                       line = list(dash = "dot", color = "#a8a7a2", width = 1))),
    annotations = list(list(x = 2015, y = 1, xref = "x", yref = "paper",
                            text = "crisis de refugiados 2015",
                            showarrow = FALSE, xanchor = "left", yanchor = "top",
                            font = list(size = 9, color = SUAVE)))
  ) |>
  config_es()
```

### G2 · ¿Convergen o divergen? La banda se ensancha: divergen {data-width=360}

```{r g2_dispersion}
# Este grafico muestra la VARIABILIDAD en lugar del nivel. La banda exterior
# marca el rango entre el pais mas abierto y el mas restrictivo, la interior el
# recorrido intercuartilico y la linea central la media de las medias
# nacionales. El area ocupa una posicion baja en la jerarquia de Cleveland y
# McGill para estimar magnitudes exactas, pero la tarea aqui es juzgar la
# ANCHURA, no el valor; y la precision que el area no da la aporta la etiqueta
# emergente, que devuelve la cifra exacta.
plot_ly(dispersion, x = ~anio) |>
  add_ribbons(ymin = ~minimo, ymax = ~maximo,
              fillcolor = "rgba(42,120,214,0.13)", line = list(width = 0),
              name = "Mínimo–máximo", hoverinfo = "skip") |>
  add_ribbons(ymin = ~p25, ymax = ~p75,
              fillcolor = "rgba(42,120,214,0.30)", line = list(width = 0),
              name = "Recorrido intercuartílico", hoverinfo = "skip") |>
  add_trace(y = ~media_eu, type = "scatter", mode = "lines+markers",
            line   = list(color = "#104281", width = 2.4),
            marker = list(color = "#104281", size = 5),
            name = "Media europea", text = ~etq, hoverinfo = "text") |>
  layout(
    xaxis = eje_x_anios,
    yaxis = eje_y_actitud,
    hovermode = "closest",
    legend = list(orientation = "h", x = 0, y = 1.16, font = list(size = 9)),
    margin = list(t = 24, r = 12, b = 46, l = 54)
  ) |>
  config_es()
```

Row {data-height=430}
---------------------------------------------------------------------

### G3 · ¿Qué perfil se asocia a una actitud favorable? El gradiente educativo se cumple en los 14 países {data-width=500}

```{r g3_gradiente}
# Puntos conectados y no barras agrupadas: el objeto de interes es la DISTANCIA
# entre niveles dentro de cada pais, y un segmento codifica esa distancia
# mediante longitud, segundo canal de la jerarquia de precision perceptiva. En
# barras habria que inferirla comparando alturas, lo que es menos preciso, y
# cuarenta y dos barras producirian ademas una densidad ilegible.
g3 <- plot_ly() |>
  add_segments(x = gradiente$Bajo, xend = gradiente$Alto,
               y = gradiente$pais,  yend = gradiente$pais,
               line = list(color = "#dcdbd6", width = 3),
               showlegend = FALSE, hoverinfo = "skip")

# Rampa ordinal de un solo tono, de claro a oscuro: la luminosidad se percibe
# como ordenada, de modo que el canal visual reproduce el orden del dato y el
# lector no necesita memorizarlo a partir de la leyenda.
for (nv in c("Bajo", "Medio", "Alto")) {
  g3 <- add_trace(g3,
                  x = gradiente[[nv]], y = gradiente$pais,
                  type = "scatter", mode = "markers",
                  marker = list(color = ORD[[nv]], size = 9,
                                line = list(color = "white", width = 1)),
                  name = nv,
                  text = sprintf("<b>%s</b><br>Nivel educativo %s: %.2f<br>Gradiente Alto − Bajo: %.2f",
                                 gradiente$pais, tolower(nv), gradiente[[nv]],
                                 gradiente$diferencia),
                  hoverinfo = "text")
}

g3 |>
  layout(
    xaxis = list(title = "Índice de actitud (0–10)",
                 gridcolor = LINEA, zeroline = FALSE, showline = FALSE),
    # El eje vertical se ordena por la magnitud del gradiente, de manera que la
    # posicion en la lista transporte informacion ademas de identificar al pais.
    yaxis = list(title = "", categoryorder = "array",
                 categoryarray = as.character(gradiente$pais),
                 showgrid = FALSE, zeroline = FALSE),
    hovermode = "closest",
    legend = list(orientation = "h", x = 0, y = 1.12, font = list(size = 10)),
    margin = list(t = 24, r = 14, b = 42, l = 92)
  ) |>
  config_es()
```

### G4 · ¿Coinciden valoración y permisividad? No: hay países que divergen {data-width=500}

```{r g4_dos_indices}
# A nivel individual, con casi trescientas mil observaciones y coeficientes en
# torno a 0,30, el solapamiento de marcas produciria una nube sin estructura
# discernible. Al agregar por pais la unidad de analisis pasa a ser el pais y
# las marcas se reducen a catorce, numero que permite etiquetado directo y
# lectura individual de cada caso. La codificacion emplea posicion en dos
# escalas no alineadas, segunda posicion de la jerarquia.
ajuste <- lm(permisividad ~ actitud, data = dos_indices)
xr     <- range(dos_indices$actitud)
recta  <- data.frame(x = xr, y = predict(ajuste, data.frame(actitud = xr)))
rho_pais <- cor(dos_indices$actitud, dos_indices$permisividad, method = "spearman")

plot_ly() |>
  # La recta de ajuste es una referencia visual: lo que importa es la DISTANCIA
  # a ella, es decir, los paises anomalos, que asi se perciben de inmediato.
  add_trace(data = recta, x = ~x, y = ~y, type = "scatter", mode = "lines",
            line = list(color = GRIS, width = 2),
            name = "Tendencia de ajuste", showlegend = FALSE, hoverinfo = "skip") |>
  # El color se pasa como VECTOR explicito, indexado por el codigo del pais, en
  # lugar de dejar que plotly derive la escala del factor. Es una sola traza y
  # la correspondencia pais-color queda garantizada, que es la regla del Reto 1.
  add_trace(data = dos_indices, x = ~actitud, y = ~permisividad,
            type = "scatter", mode = "markers+text",
            marker = list(size = 10,
                          color = unname(PAIS_COLOR[dos_indices$cntry]),
                          line = list(color = "white", width = 1)),
            text = ~pais, textposition = "top center",
            textfont = list(size = 9, color = SUAVE),
            showlegend = FALSE,
            hovertext = ~sprintf("<b>%s</b><br>Actitud: %.2f (puesto %d de 14)<br>Permisividad: %.2f (puesto %d de 14)",
                                 pais, actitud, as.integer(rank_actitud),
                                 permisividad, as.integer(rank_permisividad)),
            hoverinfo = "text") |>
  layout(
    xaxis = list(title = "\u00cdndice de actitud (0\u201310)",
                 gridcolor = LINEA, zeroline = FALSE, showline = FALSE),
    yaxis = list(title = "\u00cdndice de permisividad (1\u20134)",
                 gridcolor = LINEA, zeroline = FALSE, showline = FALSE),
    hovermode = "closest",
    margin = list(t = 24, r = 18, b = 44, l = 58),
    annotations = list(list(
      x = 1, y = 0.02, xref = "paper", yref = "paper", xanchor = "right",
      text = sprintf("\u03c1 de Spearman = %.3f", rho_pais),
      showarrow = FALSE, font = list(size = 10, color = SUAVE)))
  ) |>
  config_es()
```

Row {data-height=60}
---------------------------------------------------------------------

### Nota metodológica

```{r nota, results='asis'}
# La nota se situa al final porque su consulta es ocasional, pero se mantiene
# visible porque, para un equipo que produce informes publicos, saber de donde
# salen las cifras no es opcional.
cat(sprintf(
"**Fuente:** Encuesta Social Europea (ESS ERIC), rondas 1 a 11, trabajo de campo 2002 – 2023/24; extracto propio de 14 países, los presentes en las once rondas (%s entrevistas con índice calculable). &nbsp;·&nbsp; **Ponderación:** todas las medias van ponderadas por `anweight`, reconstruido como `pspwght × pweight` en las rondas 2 y 3, donde falta. &nbsp;·&nbsp; **Índice de actitud:** media de `imbgeco`, `imueclt` e `imwbcnt`, α de Cronbach = 0,844. &nbsp;·&nbsp; **Aviso:** la ronda 10 de Alemania, España, Polonia y Suecia se recogió por autocumplimentación y no cara a cara; su dispersión en 2020 es compatible con un efecto de modo. &nbsp;·&nbsp; **Alcance:** son asociaciones descriptivas sobre muestras transversales repetidas, no estimaciones causales ni predicciones.",
mil(sum(serie$n))))
```

Exploración {data-orientation=columns}
=====================================================================

Column {.sidebar data-width=245}
---------------------------------------------------------------------

```{r filtros}
# Los dos conjuntos de datos comparten GRUPO y CLAVE (el pais), de modo que un
# unico control filtra simultaneamente el grafico temporal y el de perfiles.
# Es la interaccion de "vistas vinculadas" del Reto 1: el usuario obtiene dos
# perspectivas del mismo caso sin repetir la seleccion dos veces.
sd_serie  <- SharedData$new(serie,  key = ~pais, group = "paises")
sd_perfil <- SharedData$new(perfil, key = ~pais, group = "paises")

filter_checkbox("f_pais", "Países", sd_serie, ~pais, columns = 2)
```

```{r reiniciar}
# El estado de los filtros permanece siempre visible y el reinicio revierte el
# estado completo con un unico control. Es el unico elemento del panel que
# emplea el color de acento, por ser la unica accion que deshace todo.
htmltools::tags$button(
  "Reiniciar filtros",
  onclick = "location.reload();",
  class = "btn btn-block btn-sm",
  style = paste0("background-color:", NARANJA, ";color:white;border:none;",
                 "margin-top:8px;margin-bottom:14px;")
)
```

**Cómo usarlo**

Sin ninguna casilla marcada se muestran los catorce países. Marca dos o tres para comparar trayectorias y perfiles a la vez: la selección afecta a los dos gráficos de esta columna simultáneamente, y **cada país conserva su color** al filtrar.

Bajo el gráfico temporal hay una franja de contexto con la serie completa: arrastra sus extremos para acotar el periodo sin perder de vista el conjunto.

Los pequeños múltiplos de la derecha se muestran siempre con los catorce paneles. Es deliberado: su función es permitir la comparación simultánea de todos los países sobre una escala común, y filtrarlos la destruiría.

Column {data-width=430}
---------------------------------------------------------------------

### G1 ampliado · Evolución del índice de actitud, con franja de foco y contexto

```{r g1_exploracion}
# Foco y contexto: el deslizador inferior mantiene visible la serie completa
# mientras el area principal muestra el tramo seleccionado. Es la materializacion
# del mantra de Shneiderman -panoramica primero, zoom y filtrado, detalle bajo
# demanda- sin recurrir al desplazamiento lateral, que haria perder la vista de
# conjunto y por eso se descarto en el diseno.
plot_ly(sd_serie, x = ~anio, y = ~media,
        color = ~pais, colors = PAL_PAIS,
        type = "scatter", mode = "lines+markers",
        line = list(width = 2), marker = list(size = 5),
        text = ~etq, hoverinfo = "text") |>
  layout(
    xaxis = c(eje_x_anios, list(rangeslider = list(thickness = 0.14))),
    yaxis = eje_y_actitud,
    hovermode = "closest",
    legend = list(font = list(size = 9)),
    margin = list(t = 18, r = 10, b = 26, l = 54)
  ) |>
  config_es() |>
  # Destacado de una serie: al hacer clic sobre una linea, las demas se atenuan.
  # Doble clic deshace la seleccion.
  highlight(on = "plotly_click", off = "plotly_doubleclick",
            opacityDim = 0.12)
```

### Perfil sociodemográfico · Media del índice de actitud por segmento, rondas agrupadas

```{r perfil_segmentos}
# Se muestran los cuatro segmentadores a la vez en lugar de ofrecer un menu que
# obligue a recorrerlos de uno en uno. El argumento es el mismo que llevo a
# descartar la animacion temporal en el Reto 1: una comparacion espacial la
# resuelve el sistema visual de un vistazo, mientras que recorrer un menu
# sustituye esa comparacion por otra en la memoria de trabajo.
gg_perfil <- ggplot(sd_perfil,
                    aes(x = media, y = nivel, colour = pais, text = etq)) +
  geom_point(size = 1.9, alpha = .9) +
  facet_wrap(~ dimension, ncol = 1, scales = "free_y") +
  scale_colour_manual(values = PAL_PAIS, drop = FALSE, guide = "none") +
  labs(x = "Índice de actitud (0–10)", y = NULL) +
  tema +
  theme(panel.grid.major.y = element_line(colour = LINEA, linewidth = .3),
        panel.grid.major.x = element_line(colour = LINEA, linewidth = .3),
        strip.text = element_text(size = 8, colour = SUAVE, hjust = 0),
        axis.text.y = element_text(size = 7.5))

ggplotly(gg_perfil, tooltip = "text") |>
  layout(margin = list(l = 100, t = 12), showlegend = FALSE) |>
  config_es() |>
  highlight(on = "plotly_click", off = "plotly_doubleclick", opacityDim = 0.12)
```

Column {data-width=325}
---------------------------------------------------------------------

### G5 · ¿Va el rechazo con desafección institucional? Depende del país

```{r g5_multiples}
# Pequenos multiplos con ejes IDENTICOS en los catorce paneles: asi la
# comparacion entre paises se convierte en una comparacion de posicion sobre una
# escala comun, la tarea mas precisa de la jerarquia de Cleveland y McGill, y no
# depende de que el usuario recuerde el panel anterior. Ambas series comparten
# la escala 0-10, lo que permite representarlas sobre un unico eje vertical y
# evitar el grafico de doble eje.
#
# Se emplea idx_conf_inst3 (parlamento, politicos y sistema legal) y no la
# version de cuatro items, porque esta ultima incluye trstprt, que no se
# pregunto en la ronda 1 y dejaria vacio el primer punto de los catorce paneles.
#
# Los paneles se ordenan por el nivel medio de actitud del pais, de modo que la
# posicion dentro de la rejilla aporte informacion ademas de la de cada panel.
orden_paneles <- cohesion |>
  group_by(pais) |>
  summarise(m = mean(actitud), .groups = "drop") |>
  arrange(desc(m)) |> pull(pais) |> as.character()

gg_g5 <- cohesion |>
  pivot_longer(c(actitud, conf_inst), names_to = "indicador", values_to = "valor") |>
  mutate(pais = factor(as.character(pais), levels = orden_paneles),
         indicador = factor(indicador, levels = c("actitud", "conf_inst"),
                            labels = c("Actitud hacia la inmigración",
                                       "Confianza institucional")),
         etq = sprintf("%s · %d\n%s: %.2f", pais, anio, indicador, valor)) |>
  ggplot(aes(anio, valor, colour = indicador, group = indicador, text = etq)) +
  geom_line(linewidth = .5) +
  geom_point(size = .8) +
  facet_wrap(~ pais, ncol = 2) +
  scale_colour_manual(values = c(AZUL, NARANJA)) +
  scale_x_continuous(breaks = c(2002, 2012, 2023)) +
  labs(x = NULL, y = "Escala 0–10", colour = NULL) +
  tema +
  theme(panel.grid.major.x = element_line(colour = LINEA, linewidth = .3),
        strip.text = element_text(size = 7.5, colour = TINTA),
        axis.text = element_text(size = 7),
        legend.position = "top")

ggplotly(gg_g5, tooltip = "text") |>
  layout(margin = list(l = 8, t = 52),
         legend = list(orientation = "h", x = 0, y = 1.045, font = list(size = 9))) |>
  config_es()
```
