---
title: "Actitudes hacia la inmigración en Europa · 2002–2023"
author: "Pamela Valembois Madrigal · Encuesta Social Europea, rondas 1–11"
output:
  flexdashboard::flex_dashboard:
    orientation: rows
    vertical_layout: scroll
    source_code: embed
---

```{r configuracion, include=FALSE}
# =============================================================================
# M8 - Visualizacion de datos y Reproducibilidad | Reto 2
# Dashboard: implementacion del diseno especificado en el Reto 1
#
# Requisitos previos: haber ejecutado, en este orden,
#   1_datos/2_codigo/01_importar_depurar.R
#   1_datos/2_codigo/02_eda.R
#
# El dashboard no recalcula las medias: lee las tablas agregadas que produce el
# script 02. De ese modo el dashboard, el informe y la presentacion muestran
# necesariamente las mismas cifras.
#
# Como generarlo (con m8_reto2.Rproj abierto):
#   rmarkdown::render(here::here("2_dashboard", "codigo", "dashboard.Rmd"),
#                     output_file = "dashboard.html",
#                     output_dir  = here::here("2_dashboard"))
# o ejecutando el script  render_todo.R  de la raiz del proyecto.
# =============================================================================

knitr::opts_chunk$set(echo = FALSE, warning = FALSE, message = FALSE)

library(here)
library(dplyr)
library(tidyr)
library(readr)
library(ggplot2)
library(plotly)
library(crosstalk)
library(flexdashboard)

# Paleta, tema, identidad cromatica de los paises y funciones de agregacion.
source(here("1_datos", "2_codigo", "00_comun.R"), encoding = "UTF-8")

TAB <- here("1_datos", "4_salidas", "tablas")

# Comprobacion explicita por si el script 02 no se ha ejecutado
necesarias <- c("02_serie_temporal_pais.csv", "02_dispersion_entre_paises.csv",
                "02_gradiente_educativo.csv", "02_dos_indices_pais.csv",
                "02_cohesion_institucional.csv", "02_cifras_destacadas.csv",
                "02_perfil_sociodemografico.csv")
faltan <- necesarias[!file.exists(file.path(TAB, necesarias))]
if (length(faltan) > 0) {
  stop("Faltan tablas agregadas en 1_datos/4_salidas/tablas/:\n  ",
       paste(faltan, collapse = "\n  "),
       "\n\nEjecuta antes, en este orden:",
       "\n  source(here::here('1_datos','2_codigo','01_importar_depurar.R'))",
       "\n  source(here::here('1_datos','2_codigo','02_eda.R'))", call. = FALSE)
}

leer <- function(x) read_csv(file.path(TAB, x), show_col_types = FALSE)
mil  <- function(x) formatC(x, format = "d", big.mark = ".")

# El orden de los niveles del factor 'pais' fija la correspondencia entre pais y color.
# Al declararlo con los catorce niveles, plotly asigna los colores por
# nivel: cualquier filtro que reduzca las series conserva el color de las supervivientes.
NIVELES_PAIS <- unname(PAIS_NOMBRE)   # orden BE, CH, DE, ES, ... , SI
PAL_PAIS     <- unname(PAIS_COLOR)    # mismo orden: color[i] corresponde a pais[i]
como_pais    <- function(x) factor(as.character(x), levels = NIVELES_PAIS)

serie <- leer("02_serie_temporal_pais.csv") |>
  mutate(pais = como_pais(pais),
         # La etiqueta emergente incluye el tamano muestral de la celda porque
         # la audiencia lo necesita para juzgar la fiabilidad de una media.
         etq = sprintf("<b>%s</b><br>%d: %.2f<br>n = %s entrevistas",
                       pais, anio, media, mil(n)))

dispersion  <- leer("02_dispersion_entre_paises.csv") |>
  mutate(etq = sprintf("<b>%d</b><br>Media europea: %.2f<br>Amplitud: %.2f<br>Desviación típica entre países: %.3f",
                       anio, media_eu, amplitud, dt))

gradiente   <- leer("02_gradiente_educativo.csv") |>
  mutate(pais = como_pais(pais)) |> arrange(diferencia)

dos_indices <- leer("02_dos_indices_pais.csv") |> mutate(pais = como_pais(pais))
cohesion    <- leer("02_cohesion_institucional.csv") |> mutate(pais = como_pais(pais))
cifras      <- leer("02_cifras_destacadas.csv")

ORDEN_NIVELES <- c("Bajo", "Medio", "Alto",
                   "15-29", "30-44", "45-59", "60-74", "75+",
                   "Hombre", "Mujer",
                   "Ciudad grande", "Periferia de ciudad", "Ciudad pequeña",
                   "Pueblo", "Campo")

perfil <- leer("02_perfil_sociodemografico.csv") |>
  mutate(pais  = como_pais(pais),
         nivel = factor(nivel, levels = rev(ORDEN_NIVELES)),
         dimension = factor(dimension,
                            levels = c("Nivel educativo", "Grupo de edad",
                                       "Sexo", "Habitat"),
                            labels = c("Nivel educativo", "Grupo de edad",
                                       "Sexo", "Hábitat")),
         etq = sprintf("%s\n%s: %s\nMedia: %.2f\nn = %s",
                       pais, dimension, nivel, media, mil(n)))

valor_cifra <- function(clave) cifras$valor[cifras$clave == clave]

# Configuracion comun de la barra de herramientas
config_es <- function(p) {
  config(p, displaylogo = FALSE,
         modeBarButtonsToRemove = list("select2d", "lasso2d",
                                       "toggleSpikelines", "hoverCompareCartesian"))
}

# El anio va como escala cuantitativa con las marcas en su posicion real.
eje_x_anios <- list(title = "", tickmode = "array", tickvals = ANIOS,
                    tickangle = -45, showgrid = FALSE, zeroline = FALSE,
                    showline = FALSE)
eje_y_actitud <- list(title = "Índice de actitud (0–10)",
                      gridcolor = LINEA, zeroline = FALSE, showline = FALSE)
```

Panorámica
=====================================================================

Row {data-height=120}
---------------------------------------------------------------------

### Media europea 2023

```{r cifra_1}
valueBox(sprintf("%.2f", valor_cifra("media_2023")),
         caption = "Índice de actitud (0–10) · media de las 14 medias nacionales",
         color = "#2a78d6")
```

### Cambio desde 2002

```{r cifra_2}
valueBox(sprintf("%+.2f", valor_cifra("cambio_2002_2023")),
         caption = "Puntos de variación en dos décadas",
         color = "#1baf7a")
```

### Amplitud entre países

```{r cifra_3}
valueBox(sprintf("%.2f", valor_cifra("amplitud_2023")),
         caption = "Distancia entre el país más abierto y el más restrictivo",
         color = "#eb6834")
```

Row {data-height=430}
---------------------------------------------------------------------

### G1 · ¿Cómo ha evolucionado cada país? La mayoría de Europa se abre; Hungría se cierra {data-width=640}

```{r g1_panoramica}
# Catorce series de color simultaneas sobrepasan el limite de discriminacion cromatica fiable
# Once paises van en gris neutro como contexto y tres se destacan con color.
# Un elemento distinguido por un atributo basico como el tono se detecta de forma preatentiva (Ware).
g1 <- plot_ly()

for (cc in setdiff(names(PAIS_NOMBRE), DESTACADOS)) {
  d <- filter(serie, cntry == cc)
  g1 <- add_trace(g1, data = d, x = ~anio, y = ~media,
                  type = "scatter", mode = "lines",
                  line = list(color = GRIS, width = 1.3),
                  name = PAIS_NOMBRE[[cc]], showlegend = FALSE,
                  text = ~etq, hoverinfo = "text")
}

for (cc in DESTACADOS) {
  d <- filter(serie, cntry == cc)
  g1 <- add_trace(g1, data = d, x = ~anio, y = ~media,
                  type = "scatter", mode = "lines+markers",
                  line   = list(color = PAIS_COLOR[[cc]], width = 2.6),
                  marker = list(color = PAIS_COLOR[[cc]], size = 6),
                  name = PAIS_NOMBRE[[cc]], showlegend = TRUE,
                  text = ~etq, hoverinfo = "text")
}

g1 |>
  layout(
    xaxis = eje_x_anios,
    yaxis = eje_y_actitud,
    hovermode = "closest",
    legend = list(orientation = "h", x = 0, y = 1.13, font = list(size = 10)),
    margin = list(t = 24, r = 12, b = 46, l = 54),
    # La trayectoria hungara emerge no solo por el color sino por su direccion
    # contraria a la del conjunto. Referencia de 2015 para clarificar inmediatamente
    # por que cae ahi.
    shapes = list(list(type = "line", x0 = 2015, x1 = 2015,
                       yref = "paper", y0 = 0, y1 = 1,
                       line = list(dash = "dot", color = "#a8a7a2", width = 1))),
    annotations = list(list(x = 2015, y = 1, xref = "x", yref = "paper",
                            text = "crisis de refugiados 2015",
                            showarrow = FALSE, xanchor = "left", yanchor = "top",
                            font = list(size = 9, color = SUAVE)))
  ) |>
  config_es()
```

### G2 · ¿Convergen o divergen? La banda se ensancha: divergen {data-width=360}

```{r g2_dispersion}
# Muestra la variabilidad en lugar del nivel. La banda exterior marca el rango
# entre el pais mas abierto y el mas restrictivo, la interior el recorrido
# intercuartilico, la linea central la media de las medias nacionales.
# El area ocupa una posicion baja en la jerarquia de Cleveland y McGill para
# estimar magnitudes exactas. Se busca juzgar la anchura, no el valor.
# Se anaden las cifras en los extremos de la serie.
plot_ly(dispersion, x = ~anio) |>
  add_ribbons(ymin = ~minimo, ymax = ~maximo,
              fillcolor = "rgba(42,120,214,0.13)", line = list(width = 0),
              name = "Mínimo–máximo", hoverinfo = "skip") |>
  add_ribbons(ymin = ~p25, ymax = ~p75,
              fillcolor = "rgba(42,120,214,0.30)", line = list(width = 0),
              name = "Recorrido intercuartílico", hoverinfo = "skip") |>
  add_trace(y = ~media_eu, type = "scatter", mode = "lines+markers",
            line   = list(color = "#104281", width = 2.4),
            marker = list(color = "#104281", size = 5),
            name = "Media europea", text = ~etq, hoverinfo = "text") |>
  layout(
    xaxis = eje_x_anios,
    yaxis = eje_y_actitud,
    hovermode = "closest",
    legend = list(orientation = "h", x = 0, y = 1.16, font = list(size = 9)),
    margin = list(t = 24, r = 12, b = 46, l = 54)
  ) |>
  config_es()
```

Row {data-height=430}
---------------------------------------------------------------------

### G3 · ¿Qué perfil se asocia a una actitud favorable? El gradiente educativo se cumple en los 14 países {data-width=500}

```{r g3_gradiente}
# Se analiza por pais.
# Se elige el grafico de puntos conectados porque el objeto de interes es la distancia
# entre niveles dentro de cada pais.
g3 <- plot_ly() |>
  add_segments(x = gradiente$Bajo, xend = gradiente$Alto,
               y = gradiente$pais,  yend = gradiente$pais,
               line = list(color = "#dcdbd6", width = 3),
               showlegend = FALSE, hoverinfo = "skip")

# Rampa ordinal de un solo tono, de claro a oscuro: la luminosidad se percibe como ordenada.
# El canal visual reproduce el orden del dato y el lector no necesita memorizarlo a partir de la leyenda.
for (nv in c("Bajo", "Medio", "Alto")) {
  g3 <- add_trace(g3,
                  x = gradiente[[nv]], y = gradiente$pais,
                  type = "scatter", mode = "markers",
                  marker = list(color = ORD[[nv]], size = 9,
                                line = list(color = "white", width = 1)),
                  name = nv,
                  text = sprintf("<b>%s</b><br>Nivel educativo %s: %.2f<br>Gradiente Alto − Bajo: %.2f",
                                 gradiente$pais, tolower(nv), gradiente[[nv]],
                                 gradiente$diferencia),
                  hoverinfo = "text")
}

g3 |>
  layout(
    xaxis = list(title = "Índice de actitud (0–10)",
                 gridcolor = LINEA, zeroline = FALSE, showline = FALSE),
    # El eje vertical se ordena por la magnitud del gradiente, de manera que la
    # posicion en la lista transporte informacion ademas de identificar al pais.
    yaxis = list(title = "", categoryorder = "array",
                 categoryarray = as.character(gradiente$pais),
                 showgrid = FALSE, zeroline = FALSE),
    hovermode = "closest",
    legend = list(orientation = "h", x = 0, y = 1.12, font = list(size = 10)),
    margin = list(t = 24, r = 14, b = 42, l = 92)
  ) |>
  config_es()
```

### G4 · ¿Coinciden valoración y permisividad? No: hay países que divergen {data-width=500}

```{r g4_dos_indices}
# A nivel individual, casi trescientas mil observaciones y coeficientes en
# torno a 0,30, el solapamiento de marcas produciria una nube sin estructura.
# Al agregar por pais la unidad de analisis pasa a ser el pais y las marcas se
# reducen a catorce.
ajuste <- lm(permisividad ~ actitud, data = dos_indices)
xr     <- range(dos_indices$actitud)
recta  <- data.frame(x = xr, y = predict(ajuste, data.frame(actitud = xr)))
rho_pais <- cor(dos_indices$actitud, dos_indices$permisividad, method = "spearman")

plot_ly() |>
  # La recta de ajuste se incorpora como referencia
  # para que la distancia a ella (las anomalias) se perciban facilmente.
  add_trace(data = recta, x = ~x, y = ~y, type = "scatter", mode = "lines",
            line = list(color = GRIS, width = 2),
            name = "Tendencia de ajuste", showlegend = FALSE, hoverinfo = "skip") |>
  # El color se pasa como vector explicito, indexado por el codigo del pais, en
  # lugar de dejar que plotly derive la escala del factor.
  add_trace(data = dos_indices, x = ~actitud, y = ~permisividad,
            type = "scatter", mode = "markers+text",
            marker = list(size = 10,
                          color = unname(PAIS_COLOR[dos_indices$cntry]),
                          line = list(color = "white", width = 1)),
            text = ~pais, textposition = "top center",
            textfont = list(size = 9, color = SUAVE),
            showlegend = FALSE,
            hovertext = ~sprintf("<b>%s</b><br>Actitud: %.2f (puesto %d de 14)<br>Permisividad: %.2f (puesto %d de 14)",
                                 pais, actitud, as.integer(rank_actitud),
                                 permisividad, as.integer(rank_permisividad)),
            hoverinfo = "text") |>
  layout(
    xaxis = list(title = "\u00cdndice de actitud (0\u201310)",
                 gridcolor = LINEA, zeroline = FALSE, showline = FALSE),
    yaxis = list(title = "\u00cdndice de permisividad (1\u20134)",
                 gridcolor = LINEA, zeroline = FALSE, showline = FALSE),
    hovermode = "closest",
    margin = list(t = 24, r = 18, b = 44, l = 58),
    annotations = list(list(
      x = 1, y = 0.02, xref = "paper", yref = "paper", xanchor = "right",
      text = sprintf("\u03c1 de Spearman = %.3f", rho_pais),
      showarrow = FALSE, font = list(size = 10, color = SUAVE)))
  ) |>
  config_es()
```

Row {data-height=170}
---------------------------------------------------------------------

### Nota metodológica

```{r nota, results='asis'}
# La nota se situa al final porque su consulta es ocasional, pero se mantiene
# visible. Para un equipo que produce informes publicos, saber de donde salen las cifras es necesario.
cat(sprintf(
"**Fuente:** European Social Survey (ESS), rondas 1 a 11, trabajo de campo 2002 – 2023/24; extracto propio de 14 países, los presentes en las once rondas (%s entrevistas con índice calculable). &nbsp;·&nbsp; **Ponderación:** todas las medias van ponderadas por `anweight`, reconstruido como `pspwght × pweight` en las rondas 2 y 3, donde falta. &nbsp;·&nbsp; **Índice de actitud:** media de `imbgeco`, `imueclt` e `imwbcnt`, α de Cronbach = 0,844. &nbsp;·&nbsp; **Aviso:** la ronda 10 de Alemania, España, Polonia y Suecia se recogió por autocumplimentación y no cara a cara; su dispersión en 2020 es compatible con un efecto de modo. &nbsp;·&nbsp; **Alcance:** son asociaciones descriptivas sobre muestras transversales repetidas, no estimaciones causales ni predicciones.",
mil(sum(serie$n))))
```

Exploración {data-orientation=columns}
=====================================================================

Column {.sidebar data-width=245}
---------------------------------------------------------------------

```{r filtros}
# Los dos conjuntos de datos comparten grupo y clave (el pais), de modo que un
# unico control filtra simultaneamente el grafico temporal y el de perfiles.
sd_serie  <- SharedData$new(serie,  key = ~pais, group = "paises")
sd_perfil <- SharedData$new(perfil, key = ~pais, group = "paises")

filter_checkbox("f_pais", "Países", sd_serie, ~pais, columns = 2)
```

```{r reiniciar}
# El estado de los filtros permanece siempre visible y el reinicio revierte el
# estado completo con un unico control. Es el unico elemento del panel que
# emplea el color de acento.
htmltools::tags$button(
  "Reiniciar filtros",
  onclick = "location.reload();",
  class = "btn btn-block btn-sm",
  style = paste0("background-color:", NARANJA, ";color:white;border:none;",
                 "margin-top:8px;margin-bottom:14px;")
)
```

**Cómo usarlo**

Sin ninguna casilla marcada se muestran los catorce países. Marca dos o tres para comparar trayectorias y perfiles a la vez: la selección afecta a los dos gráficos de esta columna simultáneamente, y cada país conserva su color al filtrar.

Bajo el gráfico temporal hay una franja de contexto con la serie completa: arrastra sus extremos para acotar el periodo sin perder de vista el conjunto.

Los pequeños múltiplos de la derecha se muestran siempre con los catorce paneles para permitir la comparación simultánea de todos los países sobre una escala común.

Column {data-width=375}
---------------------------------------------------------------------

### G1 ampliado · Evolución del índice de actitud, con franja de foco y contexto {data-height=460}

```{r g1_exploracion}
# Foco y contexto: el deslizador inferior mantiene visible la serie completa
# mientras el area principal muestra el tramo seleccionado.
plot_ly(sd_serie, x = ~anio, y = ~media,
        color = ~pais, colors = PAL_PAIS,
        type = "scatter", mode = "lines+markers",
        line = list(width = 2), marker = list(size = 5),
        text = ~etq, hoverinfo = "text") |>
  layout(
    xaxis = c(eje_x_anios, list(rangeslider = list(thickness = 0.14))),
    yaxis = eje_y_actitud,
    hovermode = "closest",
    legend = list(font = list(size = 9)),
    margin = list(t = 18, r = 10, b = 26, l = 54)
  ) |>
  config_es() |>
  # Destacado de una serie: al hacer clic sobre una linea, las demas se atenuan.
  # Doble clic deshace la seleccion.
  highlight(on = "plotly_click", off = "plotly_doubleclick",
            opacityDim = 0.12)
```

### Perfil sociodemográfico · Media del índice de actitud por segmento, rondas agrupadas {data-height=560}

```{r perfil_segmentos}
# Se muestran los cuatro segmentadores a la vez.
gg_perfil <- ggplot(sd_perfil,
                    aes(x = media, y = nivel, colour = pais, text = etq)) +
  geom_point(size = 1.9, alpha = .9) +
  facet_wrap(~ dimension, ncol = 1, scales = "free_y") +
  scale_colour_manual(values = PAL_PAIS, drop = FALSE, guide = "none") +
  labs(x = "Índice de actitud (0–10)", y = NULL) +
  tema +
  theme(panel.grid.major.y = element_line(colour = LINEA, linewidth = .3),
        panel.grid.major.x = element_line(colour = LINEA, linewidth = .3),
        strip.text = element_text(size = 8, colour = SUAVE, hjust = 0),
        axis.text.y = element_text(size = 7.5))

ggplotly(gg_perfil, tooltip = "text") |>
  layout(margin = list(l = 100, t = 12), showlegend = FALSE) |>
  config_es() |>
  highlight(on = "plotly_click", off = "plotly_doubleclick", opacityDim = 0.12)
```

Column {data-width=380}
---------------------------------------------------------------------

### G5 · ¿Va el rechazo con desafección institucional? Depende del país {data-height=1020}

```{r g5_multiples}
# Pequenos multiplos con ejes iguales en los catorce paneles: asi la
# comparacion entre paises se convierte en una comparacion de posicion sobre una
# escala comun y no depende de que el usuario recuerde el panel anterior. Ambas
# series comparten la escala 0-10, lo que permite representarlas sobre un
# eje vertical y evitar el grafico de doble eje.
#
# Se emplea idx_conf_inst3 (parlamento, politicos y sistema legal) y no la
# version de cuatro items, porque esta ultima incluye trstprt, que no se
# pregunto en la ronda 1 y dejaria vacio el primer punto de los catorce paneles.
#
# Se construye con subplot(): Cada panel lleva su propio eje rotulado y la lectura es local.
#
# Los paneles se ordenan por el nivel medio de actitud del pais, de modo que la
# posicion dentro de la rejilla aporte informacion ademas de la de cada panel.
orden_paneles <- cohesion |>
  group_by(pais) |>
  summarise(m = mean(actitud), .groups = "drop") |>
  arrange(desc(m)) |> pull(pais) |> as.character()

# Rango vertical comun a los catorce paneles, redondeado al medio punto.
rango_y <- range(c(cohesion$actitud, cohesion$conf_inst), na.rm = TRUE)
rango_y <- c(floor(rango_y[1] * 2) / 2, ceiling(rango_y[2] * 2) / 2)

# Solo los anios inicial, central y final. Con tres marcas por panel las
# etiquetas de dos paneles contiguos no llegan a tocarse.
ANIOS_G5 <- c(2002, 2012, 2023)

panel_pais <- function(nombre, con_leyenda) {
  d <- filter(cohesion, pais == nombre)
  plot_ly(d, x = ~anio, height = 1000) |>
    add_trace(y = ~actitud, type = "scatter", mode = "lines+markers",
              line = list(color = AZUL, width = 1.5),
              marker = list(color = AZUL, size = 3),
              name = "Actitud hacia la inmigración",
              legendgroup = "actitud", showlegend = con_leyenda,
              text = ~sprintf("<b>%s</b> · %d<br>Actitud: %.2f", pais, anio, actitud),
              hoverinfo = "text") |>
    add_trace(y = ~conf_inst, type = "scatter", mode = "lines+markers",
              line = list(color = NARANJA, width = 1.5),
              marker = list(color = NARANJA, size = 3),
              name = "Confianza institucional",
              legendgroup = "confianza", showlegend = con_leyenda,
              text = ~sprintf("<b>%s</b> · %d<br>Confianza: %.2f", pais, anio, conf_inst),
              hoverinfo = "text") |>
    layout(
      xaxis = list(tickmode = "array", tickvals = ANIOS_G5,
                   tickfont = list(size = 8, color = SUAVE),
                   range = c(2000, 2025),
                   showgrid = FALSE, zeroline = FALSE, showline = FALSE),
      yaxis = list(range = rango_y, dtick = 1, title = "",
                   tickfont = list(size = 8, color = SUAVE),
                   gridcolor = LINEA, zeroline = FALSE, showline = FALSE),
      annotations = list(list(x = 0, y = 1, xref = "paper", yref = "paper",
                              xanchor = "left", yanchor = "bottom",
                              text = nombre, showarrow = FALSE,
                              font = list(size = 9, color = TINTA)))
    )
}

paneles <- lapply(seq_along(orden_paneles),
                  function(i) panel_pais(orden_paneles[i], i == 1))

subplot(paneles, nrows = 7, shareY = TRUE, shareX = FALSE,
        margin = c(0.055, 0.055, 0.018, 0.018)) |>
  layout(margin = list(l = 30, r = 8, t = 48, b = 16),
         legend = list(orientation = "h", x = 0, y = 1.035,
                       font = list(size = 9)),
         annotations = list(list(x = 1, y = 1.03, xref = "paper", yref = "paper",
                                 xanchor = "right", yanchor = "bottom",
                                 text = "Ambas series en escala 0\u201310",
                                 showarrow = FALSE,
                                 font = list(size = 9, color = SUAVE)))) |>
  config_es()
```
